臺灣高雄地方法院刑事判決　　　　　　　　　　　　　九十年度易字第二一五四號
　　公　訴　人　臺灣高雄地方法院檢察署檢察官
　　被　　　告　庚○○
　　選任辯護人　許清連
　　　　　　　　林鴻駿
右列被告因違反醫師法案件，經檢察官提起公訴（八十九年度偵字第二三六五號）
，本院判決如左：
    主  文
庚○○連續明知為偽藥而調劑，處有期徒刑壹年貳月。緩刑肆年。
筋絡補助器（辨經測平診斷儀）壹台、推拿補助器壹台及扣案如附表編號一至編號十
三所示之物，均沒收之。
    事  實
一、庚○○係址設於高雄市○○區○○街三六六巷九號「誌昌堂國術館」負責人，未
    取得合法醫師資格，竟基於擅自執行醫療業務之單一犯意，及明知其所有救肺藥
    散為偽藥而調劑之概括犯意，自民國八十七年八月間起（起訴書誤載為八十七年
    間），在上址使用筋絡補助器（辨經測平診斷儀）及推拿補助器等診脈儀器為不
    特定病患診脈、接骨及電療，並連續調劑如附表編號二所示救肺藥散之偽藥及附
    表編號三至十三所示藥物供不特定病患外敷使用，擅自執行醫療業務。嗣於八十
    九年九月七日十五時二十分許，為警會同高雄市衛生局人員在上址查獲。並扣得
    其所有如附表編號一至十三所示之物。
二、案經高雄市政府警察局楠梓分局報告臺灣高雄地方法院檢察署檢察官偵查起訴。
    理  由
一、訊據被告庚○○固坦承並未取得合法醫師資格，而於右揭時地使用筋絡補助器、
    推拿補助器、調劑如附表編號二至十三所示之救肺藥散等藥物供不特定病患外敷
    使用之事實，惟矢口否認有何違反醫師法第二十八條第一項之未取得合法醫師資
    格擅自執行醫療業務及藥事法第八十三條第一項之明知為偽藥而調劑等犯行，辯
    稱：筋絡補助器是用來檢測筋絡的循環性，即檢測每個手指與全身筋脈的循環，
    若循環不好，再以推拿補助器作推拿及電療，是屬於民俗療法行為，我不知道這
    樣違反醫師法；扣案之藥物我是向莊榮松藥廠拿的，買來後再自己調配，我都是
    用來外敷在病患痛部，因為這樣效果比較好，有消腫、利水、理筋絡的功能，救
    肺藥散這個名稱只是代表性，是向莊榮松藥廠買清燥救肺湯及辛夷清肺湯，以這
    二個產品為主藥，再加上其他配方調配混合而成，因為放置時間太久，還有藥本
    身產地的問題，所以會改變它的成分云云。惟查：
  (一)據證人子○○於偵查及本院審理中證稱：我因為坐骨神經痛，所以有到過該國術
    館讓被告看，被告用儀器測我手指的指數等語（參見偵查卷第二十頁反面、第二
    一頁正面、本院卷第三四頁）；證人謝素月於偵查及本院審理中證述：我有帶我
    兒子黃振剛（已更名為壬○○）到該國術館給被告看，因為我兒子騎腳踏車跌倒
    左手骨折，被告幫我兒子接骨包紮，並用藥粉敷在我兒子的手臂上等語（參見偵
    查卷第二一頁正面、本院卷第三四頁）；證人洪貞琪於偵查及本院審理中證稱：
    我因脊髓炎致該國術館，被告用推拿補助器幫我做電療及推拿等語（參見偵查卷
    第二一頁反面、本院卷第三五頁）；被告之妹即證人辛○○於偵查及本院審理中
    證述：我因為腳扭到至該國術館，被告有用筋絡補助器先幫我檢測指數，用手幫
    我推拿，並幫我敷藥等語（參見偵查卷第二一頁反面、本院卷第三五頁）；證人
    戊○○於偵查及本院審理中證稱：我頭痛該國術館，被告有用機器測我手指指數
    等語（參見偵查卷第二一頁正面、本院卷第三五頁）；證人己○○於偵查及本院
    審理中證述：我因網球肘至該國術館，被告先用筋絡補助器幫我檢測筋脈，並用
    藥粉幫我敷藥，並交付藥粉讓我回家自己敷等語（參見偵查卷第二一頁正面、本
    院卷第三五—三六頁）；證人乙○○於偵查及本院審理中證稱：我有帶我女兒甲
    ○○至該國術館，因為她脊髓側彎及腿部韌帶拉傷，被告有幫她推拿、電療及貼
    藥膏，我本身曾經因為腳扭傷去給被告推拿及敷藥等語（參見偵查卷第三九頁正
    面、反面、本院卷第五六頁），而衡以證人子○○、謝素月、洪貞琪、辛○○、
    己○○、乙○○等人與被告間均宿無怨隙，自無惡意設詞誣陷被告之理，應認渠
    等之證詞應屬可採，是以被告確有於右揭時地使用筋絡補助器、推拿補助器為患
    者診脈、接骨及電療，並調劑如附表編號二至十三所示之藥物為患者外敷等情堪
    以認定。
  (二)又本院函詢行政院衛生署有關本件被告以筋絡補助器檢測筋絡循環性及手指、腳
    指之指數，及以推拿補助器作電療及推拿等行為，及扣案之藥物經調和後為患者
    外敷，是否屬醫療行為一情，經該署分別函覆以：「‧‧‧二、按凡以治療、矯
    正或預防人體疾病、傷害、殘缺為目的，所為的診察、診斷及治療；或基於診察
  、診斷結果，以治療為目的，所為的處方、用藥、施術或處置等行為的全部或一
    部，總稱為醫療行為。三、查『未使用儀器、未交付或使用藥品，或未有侵入性
    ，而以傳統習用方式，如按摩、指壓、刮痧、腳底按摩、收驚、神符、香灰、拔
    罐、氣功與內功功術等方式，對人體疾病所為之處置，為不列入醫療管理之行為
    』，前經本署八十二年十一月十九日衛署醫字第八二七五六五六號公告在案。
    四、依所附儀器說明書內容所示，經絡補助器（辨經測平診斷儀）係根據中醫經
    絡原理發展之『中醫臨床診斷輔助儀器』，推拿補助器（ＮＥＷ  ＡＵＴＯ
    ＴＥＮＳ  ＨＬ—３）屬須辦理查驗登記之醫療器材。五、綜上，以筋絡補助器
    檢測筋絡循環性及手指、腳指，及以推拿補助器作電療及推拿行為，應受醫師法
    第二十八條規定之限制‧‧‧」、「‧‧‧其餘九件均係經本署核發藥品許可證
    之合法藥品，且限『須由中醫師處方使用』或『調劑專用』。五、爰此，本案使
    用前開『須由中醫師處方使用』或『調劑專用』之各藥品，為病患外敷行為，已
    逾越本署八十二年十一月十九日衛署醫字第八二七五六五六號公告不列入醫療
    管理行為之範疇」等語，有該署九十年九月二十四日衛署醫字第九五九
    二七六號函暨所附中國醫藥學院附設醫院函及九十一年二月一日衛署醫字第九
    七七五八七號函暨所付該署八十二年十一月十九日衛署醫字第八二七五
    六五六號公告等件附卷可稽（參見本院卷第五一—五二、九七—九八頁）。揆諸
    前開說明，應認被告上開使用筋絡補助器、推拿補助器為患者診脈、接骨及電療
    ，並調劑藥物為患者外敷之行為，確屬違反醫師法第二十八條第一項規定無疑。
    至被告雖辯稱：我不知道這樣違反醫師法云云。惟按不得因不知法律而免除刑事
    責任，刑法第十六條定有明文，是以被告自不得以不知其行為違法而免除刑事責
    任。
  (三)扣案如附表編號二所示之救肺藥散一包，經送行政院衛生署中醫藥委員會檢驗結
    果認：核屬偽藥等語，有該會九十年八月二十二日衛中會藥字第九七八六
    一號函一紙在卷可憑（參見本院卷第四九頁）；復經本院將仙豐製藥公司提供之
    核准藥品辛夷清肺湯與清燥救肺湯與扣案被告所有之救肺藥散一包送行政院衛生
    署藥物食品檢驗局檢驗結果判定：檢體一（即辛夷清肺湯與清燥救肺湯等量混合
    之檢體）及檢體二（即扣案之救肺藥散）所含成分不相同等語，有該局九十一年
    五月三十日藥檢參字第九一八五五三號檢驗成績書一紙在卷可稽（參見本院卷
    第一五三頁）；再經本院將莊榮松藥廠製造之核准藥品辛夷清肺湯與清燥救肺湯
    與扣案被告所有之救肺藥散一包送行政院衛生署藥物食品檢驗局檢驗結果亦判定
    ：檢體一（即莊榮松辛夷清肺湯濃縮細粒及莊榮松清燥救肺湯濃縮細粒等量混合
    之檢體）及檢體二（即扣案之救肺藥散）所含成分不相同等語，有該局九十一年
    七月三日藥檢參字第九一九一一五四一號檢驗成績書一紙在卷可憑（參見本
    院卷第一六九頁）。據上以查，足認被告前開所辯該救肺藥散是向莊榮松藥廠買
    清燥救肺湯及辛夷清肺湯調配，放置時間太久，還有藥本身產地的問題，所以會
    改變它的成分云云，尚無足採，則扣案之救肺藥散應屬偽藥無疑。又參以證人丁
    ○○於本院審理中證稱：有介紹被告向仙豐藥廠調過藥品，但不記得藥名等語（
    參見本院卷第一三一—一三二頁‧九十一年四月一日審判筆錄）；仙豐製藥公司
    業務員即證人丙○○於本院審理中證述：那二瓶藥（指辛夷清肺湯與清燥救肺湯
    ）是向我們申請，但是是向莊榮松買的等語（參見本院卷第一四八頁‧九十一年
    五月二十二日審判筆錄）；莊榮松藥廠經理即證人癸○○於本院審理中證稱：被
    告有向我們購買莊榮松藥廠生產的辛夷清肺湯與清燥救肺湯等語（參見本院卷第
    一六一頁‧九十一年六月十二日審判筆錄），堪認被告並無製造偽藥，而係以向
    藥廠購買之藥物再摻雜不明成分之藥物調劑而成如附表編號二所示救肺藥散之偽
    藥。
  (四)此外，復有扣案之經絡辨經測平診斷記錄表十張及現場照片八幀附卷可考（參見
    警卷第五—十六頁）。綜上所述，足認被告前開所辯，要屬事後推諉卸責之詞，
    不足採信，從而，本件事證已臻明確，被告犯行洵堪認定，應予依法論科。
二、按醫師法第二十八條規定之所謂「醫療業務」，係指以醫療行為為職業而言，不
    問是主要業務或附隨業務，凡職業上予以機會，為非特定多數人之醫療行為均屬
    之，又所稱「醫療行為」者，乃以治療矯正或預防人體疾病、傷害殘缺或保健為
    直接目的，所為的診察，診斷及治療，或基於診療、診斷結果，以治療為目的所
    為之處方，或用藥等行為的全部或一部之總稱。被告既有使用筋絡補助器及推拿
    補助器為患者診脈、接骨及電療，並調劑藥物供患者外敷使用之行為，依上開論
    述，自屬執行醫療行為。查被告行為後，醫師法第二十八條業於九十一年一月十
    六日修正公布，同年月十八日生效。修正前醫師法第二十八條第一項前段規定未
    取得合法醫師資格，擅自執行醫療業務者，處一年以上三年以下有期徒刑，得併
    科新台幣三萬元以上十五萬元以下罰金。修正後刑度修訂為處六月以上五年以下
    有期徒刑，得併科新台幣三十萬元以上一百五十萬元以下罰金。經比較新舊法之
    結果，以修正前之醫師法對於被告有利，依刑法第二條第一項後段但書規定，自
    應適用修正前之醫師法。核被告所為，係犯修正前醫師法第二十八條第一項前段
    之未取得合法醫師資格擅自執行醫療業務罪、藥事法第八十三條第一項之明知為
    偽藥而調劑罪。又擅自執行醫療業務者之所謂「業務」，係指以反覆同種類之行
    為為目的之社會活動，無論受其診治之人多少，或同一人受診多少次，均屬一個
    業務行為，為單純一罪，而無連續犯可言（臺灣高等法院臺南分院八十一年度上
    易字一四二一號判決可資參照）。被告先後多次明知為偽藥而調劑之犯行，時間
    緊接，方法相同，觸犯構成要件相同之罪，顯係基於概括犯意反覆為之，為連續
    犯，依刑法第五十六條之規定，論以一罪，並加重其刑。被告就所犯未取得合法
    醫師資格擅自執行醫療業務罪及明知為偽藥而調劑罪間，有方法目的、原因結果
    之牽連關係，依刑法第五十五條後段之規定，應從較重之明知為偽藥而調劑罪處
    斷。又被告明知為偽藥而調劑罪部分雖未據公訴人提起公訴，然與已起訴部分有
    牽連犯之裁判上一罪關係，為起訴效力所及，本院自應併予審究。爰審酌被告未
    取得合法醫師資格，罔顧他人健康擅行醫療行為及調劑偽藥為患者外敷，期間非
    短及所生危害尚非甚鉅等一切情狀，量處如主文所示之刑，以資懲儆。又扣案如
    附表編號一所示之經絡辨經測平診斷記錄表十張，為被告所有供本件犯罪所用之
    物，業據其供明在卷可按，爰依刑法第三十八條第一項第二款之規定宣告沒收；
    扣案如附表編號二至十三所示之藥物，亦均為被告所有供本件犯罪所使用之藥物
    ，亦據被告供承在卷可查，應依修正前醫師法第二十八條第一項前段規定宣告沒
    收。至筋絡補助器及推拿補助器各一台，雖未扣案，然無證據證明已滅失，且亦
    係被告所有供本件犯罪所使用之器械，仍應依修正前醫師法第二十八條第一項前
    段規定併予宣告沒收。
三、末查，被告前未曾受有期徒刑以上刑之宣告，此有本院被告院內索引卡紀錄表、
    臺灣高等法院被告全國前案紀錄表、臺灣高雄地方法院檢察署刑案資料查註紀錄
    表、全國前案查詢表及本院法務部在監在押資料表等件在卷可參，此次科刑教訓
    後，應知警惕而無再犯之虞，本院認為前開對其宣告之刑，以暫不執行為適當，
    併予宣告緩刑四年，以啟自新。
據上論斷，應依刑事訴訟法第二百九十九條第一項前段，藥事法第八十三條第一項，
修正前醫師法第二十八條第一項前段，刑法第十一條、第二條第一項後段、第五十六
條、第五十五條、第七十四條第一款、第三十八條第一項第二款，判決如主文。
本案經檢察官朱婉綺到庭執行職務。
中      華      民      國    九十一    年      十      月    二十五    日
                              臺灣高雄地方法院刑事第五庭
                                審判長法  官  吳  永  宋
                                      法  官  張  茹  棻
                                      法  官  林  家  賢
右正本證明與原本無異。
如不服本判決，應於判決送達後十日內，向本院提出上訴狀。
                                      書記官  許  雅  惠
中      華      民      國    九十一    年      十      月    二十五    日
附錄本判決論罪科刑法條：
藥事法第八十三條第一項：
明知為偽藥或禁藥，而販賣、供應、調劑、運送、寄藏、牙保、轉讓或意圖販賣而陳
列者，處五年以下有期徒刑，得併科新臺幣十萬元以下罰金。
修正前醫師法第二十八條第一項前段：
未取得合法醫師資格，擅自執行醫療業務者，處一年以上三年以下有期徒刑，得併科
一萬元以上五萬元以下罰金，其所使用之藥械沒收之。
┌──────────────────────────────────┐
│附表：                                      九十年度易字第二一五四號│
├───┬────────────┬────┬────┬───────┤
│編  號│藥    品    名    稱    │單   位 │數    量│  備     註   │
├───┼────────────┼────┼────┼───────┤
│一    │經絡辨經測平診斷記錄表  │  張    │拾      │              │
├───┼────────────┼────┼────┼───────┤
│二    │救肺藥散                │  包    │壹      │  禁藥        │
├───┼────────────┼────┼────┼───────┤
│三    │淫羊藿藥散              │  包    │壹      │  中藥原料藥  │
├───┼────────────┼────┼────┼───────┤
│四    │蜜黃耆散                │  瓶    │壹      │  中藥原料藥  │
├───┼────────────┼────┼────┼───────┤
│五    │導赤散                  │  瓶    │壹      │  合法藥品    │
├───┼────────────┼────┼────┼───────┤
│六    │防巳黃耆湯散            │  瓶    │壹      │  合法藥品    │
├───┼────────────┼────┼────┼───────┤
│七    │五皮飲散                │  瓶    │壹      │  合法藥品    │
├───┼────────────┼────┼────┼───────┤
│八    │龍膽瀉肝湯散            │  瓶    │壹      │  合法藥品    │
├───┼────────────┼────┼────┼───────┤
│九    │枳殼散                  │  瓶    │壹      │  合法藥品    │
├───┼────────────┼────┼────┼───────┤
│十    │白芷散                  │  瓶    │壹      │  合法藥品    │
├───┼────────────┼────┼────┼───────┤
│十一  │威靈仙散                │  瓶    │壹      │  合法藥品    │
├───┼────────────┼────┼────┼───────┤
│十二  │牛膝散                  │  瓶    │壹      │  合法藥品    │
├───┼────────────┼────┼────┼───────┤
│十三  │清燥救肺湯散            │  瓶    │壹      │  合法藥品    │
└───┴────────────┴────┴────┴───────┘
